【裁判字號】    99,聲,949
【裁判日期】    990416
【裁判案由】    聲明異議
【裁判全文】
臺灣臺中地方法院刑事裁定               99年度聲字第949號
聲明異議人  甲○○
即受 刑 人
送達代送人  黃文皇  律師
上列聲明異議人因重利案件，對於臺灣臺中地方法院檢察署檢察
官之執行指揮（執行案號：臺灣臺中地方法院檢察署99年度執字
第2186號）聲明異議，本院裁定如下：
    主  文
異議之聲明駁回。
    理    由
一、聲明異議意旨略以：按刑法第41條第1項易科罰金制度之立
    法目的旨在救濟短期自由刑之流弊，適用上不宜過苛，故犯
    最重本刑為5年以下有期徒刑之罪，經法院宣告6個月以下有
    期徒刑或拘役，並諭知易科罰金之易刑標準者，執行時除因
    具有「確因不執行所宣告之刑，難收矯正之效，或難以維持
    法秩序」之例外情形，得不准其易科罰金而須入監執行所受
    有期徒刑或拘役之宣告刑外，原則上凡符合因身體、教育、
    職業、家庭之關係或其他正當事由，執行顯有困難之情形者
    ，即應准予易科罰金。且按檢察官必須舉證證明不對行為人
    執行自由刑難收矯正之效果，或難以維持法律秩序，意即僅
    有例外之情形，始不許易科罰金，此有大法官釋字第662號
    解釋許玉秀大法官協同理由意見書可資參照。聲明異議人即
    受刑人甲○○因重利案件，於98年間經本院各判處有期徒刑
    3月（共5罪），定應執行有期徒刑9月，如易科罰金，以新
    臺幣1仟元折算1日確定，並經臺中地方法院檢察署以99年度
    執字第2186號執行命令通知聲明異議人於99年3月10日到案
    執行，惟聲明異議人因母親曾顏雲霞肢體障礙，兄長顏玉
    因精神障礙生活不能自理，母親、兄長顏玉及其所生之子
    女一家均賴聲明異議人維持生計，若聲明異議人如入獄服刑
    ，其母親及兄長一家生活必陷入困境，是聲明異議人因家庭
    因素而有執行顯有困難之情形。而原確定判決經綜合考量聲
    明異議人犯罪之手段、情節、對被害人所生危害等各種情事
    ，始科予聲明異議人適當之刑罰，並給予易科罰金之宣告，
    而本件執行檢察官並未舉證且未具體說明聲明異議人有何不
    發監執行即難收矯正之效，或難以維持法秩序等例外情況，
    所為命聲明異議人入監執行之指揮命令顯屬不當。為此，聲
    明異議，請予撤銷執行命令並為准予易科罰金之裁定云云。
二、按受刑人或其法定代理人或配偶以檢察官執行之指揮為不當
    者，得向諭知該裁判之法院聲明異議，刑事訴訟法第484條
    固定有明文。又犯最重本刑為5年以下有期徒刑以下之刑之
    罪，而受6月以下有期徒刑或拘役之宣告者，得以新臺幣1千
    元、2千元或3千元折算1日，易科罰金。但易科罰金，難收
    矯正之效或難以維持法秩序者，不在此限，刑法第41條第1
    項定有明文。次按刑法第41條第1項但書所謂之「難收矯正
    之效」、「難以維持法秩序」等，均屬不確定法律概念，此
    乃係立法者賦予執行檢察官得以依具體個案，考量犯罪特性
    、情節及受刑人個人之相關主、客觀條件，據以審酌受刑人
    如不接受有期徒刑或拘役之執行，是否難達科刑之目的、收
    矯正之成效或維持法秩序等，以作為其裁量是否准予易科罰
    金之憑據。則易科罰金之易刑處分，其應否准許，自應依刑
    事訴訟法第457條規定，由檢察官就是否准予受刑人易科罰
    金，有無「確因不執行所宣告之刑，難收矯正之效，或難以
    維持法秩序」等情況查明認定並指揮執行之，非謂受刑人一
    有身體、教育、職業、家庭等諸項事由或暫時無法執行，執
    行檢察官即必然應准予易科罰金。從而，有期徒刑或拘役得
    易科罰金之案件，法院所諭知者，僅係易科罰金之折算標準
    而已，至於是否准予易科罰金，乃賦予執行檢察官有依個案
    依前開法律規定裁量之權能，此項檢察官之裁量權，僅在發
    生違法裁量或有裁量瑕疵時，法院始有介入審查之必要。倘
    執行檢察官於執行處分時，已具體說明不准易科罰金之理由
    ，且未有逾越法律授權、專斷等濫用權力之情事，自不得遽
    謂執行檢察官執行之指揮為不當。
三、經查：
（一）聲明異議人甲○○因重利案件，經本院於民國98年11月19
      日，以98年度簡字第1224號各判處有期徒刑3月（共5罪）
      ，如易科罰金，以新臺幣1仟元折算1日，於99年1月27日
      確定，檢察官並定聲明異議人於99年3月10日10時到案執
      行，此有上開刑事判決及臺灣臺中地方法院檢察署送達證
      書附卷可憑。嗣聲明異議人屆期於99年3月10日9時3分至
      臺灣臺中地方法院檢察署到案執行上開有期徒刑，並於同
      日經指揮執行聲明異議人刑罰之臺灣臺中地方法院檢察署
      檢察官認：「受刑人前有2次重利，均不知悔改，又犯本
      件判刑9月，且又有後案重利罪，分別經嘉義地檢偵查及
      聲請簡易判決中，更顯無悛悔實據，且重利破壞金融秩序
      ，受刑人亦有再犯之虞，非執行顯難收矯治之效。」、「
      本件受刑人於96年4月間犯重利案件，於96年10月5日執行
      完畢，猶於96年9月再犯重利案，且有暴力討債之行為，
      又於98年4月28日再犯重利案，顯見受刑人非予執行顯難
      收矯治之效。」而不准易科罰金，而以99年度執字第2186
      號命令駁回聲明人易科罰金之請求，並於同日發監執行，
      此經本院依職權調閱臺灣臺中地方法院檢察署99年度執字
      第2186號執行案卷全卷查核無訛，並有臺灣臺中地方法院
      檢察署檢察官99年執繩字第2186號執行指揮書附卷可稽。
（二）又本院徵詢本案執行檢察官之意見，其回覆：「受刑人甲
      ○○於民國96年4月間犯重利罪，經法院判處有期徒刑3
      月，於96年7月16日判決確定，在於96年9月間犯重利及恐
      嚇罪，經法院判處有期徒刑4月、拘役58日，於97年3月3
      日確定，且均易科罰金執行完畢。本件又自98年4月至8月
      間，再犯重利罪多起，且為法院判決定應執行有期徒刑9
      月，足見毫無悛悔實據，屢次再犯。況尚自96年中至98年
      初，所犯重利罪多起經嘉義地檢聲請簡易判決中，亦可見
      受刑人專以重利維生，無視法院之判決，一犯再犯。本件
      有期徒刑應執行9月，犯行不可謂不重，嚴重擾亂社會金
      融、秩序。況有後案待判決確定後執行，故本檢察官審核
      結果，認不宜給予易科罰金，受刑人省卻應繳之易科罰金
      ，適足以用以支撐家計，受刑人適值壯年，並無不適於執
      行之理由。」等語，此有臺灣臺中地方法院徵詢意見書1
      份在卷可按。
（三）而本院審酌聲明異議人甲○○，前曾因犯重利罪，經本院
      先後判處罪刑確定，並均經易科罰金執行完畢，已如前述
      ，其明知不得趁人急迫收取顯不相當之重利，復於98 年4
      月28日起迄同年7月17日止，犯本件重利犯行，且各次收
      取之利息均高達年息504%至720%，是受刑人顯未因其犯行
      遭刑事追訴，受有刑罰而准予易科罰金後，而有所警惕，
      聲明異議人正值壯年，竟貪慾圖利，不思以合法正當途徑
      賺取所得，趁人急迫而收取高額之利息，且多次再犯，足
      認聲明異議人法治觀念薄弱，其自我克制之能力及對社會
      秩序之尊重感均極差，犯罪再犯率極高，依其犯罪性質，
      如准予易科罰金，非但難收矯正之效，亦難以維持法秩序
      ，至為灼然。聲明異議人雖以上開家庭等因素，執行顯有
      困難為由聲明異議，惟顏曾雲霞、顏玉與聲明異議人並
      非在同一戶籍內，而顏曾雲霞、顏玉同一戶籍內尚有顏
      玉之妻顏廖偉琍，且顏玉之長子顏國勝業已成年，此
      有顏玉、甲○○之全戶戶籍資料各1份附卷可稽，且聲
      明人之上開家庭等因素，尚非執行檢察官於決定是否命受
      刑人入監執行時，所應斟酌審查之法定事由，是均要難憑
      此而認本案執行檢察官之指揮為不當。
（四）綜上所述，本件執行檢察官之處分，已具體說明不准予易
      科罰金之理由，且未有逾越法律授權、專斷等濫用權力之
      情事，故執行檢察官認為倘不發監執行所宣告之刑，難以
      收矯正之效，亦難以維持法秩序，而將聲明異議人送監執
      行，於法應無不合。聲明異議人以檢察官執行指揮之命令
      不當，聲明異議，為無理由，應予駁回。
四、據上論斷，應依刑事訴訟法第486條，裁定如主文。
中    華    民    國    99    年    4     月    16    日
                  刑事第十五庭  法  官  郭書豪
上正本證明與原本無異。
如不服本裁定，應於送達後五日內，向本院提出抗告狀。(須附
繕本)
                                書記官  陳美虹
中    華    民    國    99    年    4     月    16    日

司法院資訊處製作；財團法人民間司法改革基金會備份。
